---
title: "Praktikum 4"
author: "Angel Martha Pradina Pangaribuan"
date: "2023-09-21"
output: html_document
---

## White Noise

Pembangkitan data berpola AR, MA, ARMA, dan banyak proses deret waktu lainnya diawali pembangkitan *white noise*. *White noise* merupakan sederet nilai dari peubah bebas stokastik identik. Oleh karena itu, *white noise* memiliki dua karakteristik penting:

1.  *White noise* tidak memiliki autokorelasi (**karena saling bebas**)
2.  Nilai harapan dan ragam *white noise* sama (**karena berasal dari peubah acak bebas stokastik identik**)

*White noise* dibangkitkan dari suatu peubah acak, umumnya peubah acak normal.

```{r}
set.seed(1105)
wn <- rnorm(300)
ts.plot(wn)
```

Dapat terlihat bahwa *white noise* tidak memiliki autokorelasi dari ACF. Perhatikan bahwa lag ke-0 adalah korelasi observasi ke-t dengan dirinya sendiri. Nilai korelasi tersebut pasti 1. Sebagai alternatif, lag pertama di plot ACF dapat ditetapkan sebagai 1 (alih-alih 0) dengan menambahkan argumen `xlim(1, lag akhir)`. Plot tersebut dapat disandingkan bersamaan dengan membuat matriks $1 \times 2$ dengan `par(mfrow = c(1,2))`.

```{r}
par(mfrow = c(1, 2)) 
acf(wn)
acf(wn, xlim = c(1, 20))
```

## Proses MA

Proses MA dapat dituliskan sebagai berikut:

$$
y_{t} = c + e_t + \theta_{1}e_{t-1} + \theta_{2}e_{t-2} + \dots + \theta_{q}e_{t-q} = c+{e_t+\sum_{i=1}^p \theta_ie_{t-i}}
$$ Terlihat bahwa $e_t$, atau *white noise*, berperan penting dalam pembangkitan proses MA.

## Pembangkitan Proses MA(1)

Akan dicoba membangkitkan proses MA paling sederhana, yaitu MA(2) dengan $\theta = 0.4$ dan $\theta = 0.6$ sebanyak 300 observasi dan $c=0$. Karena diperlukan satu nilai awal untuk $e_{t-1}$ dan $e_{t-2}$ , masukkan nilai pertama white noise sebagai nilai awal tersebut.

```{r}
set.seed(1105)
ma <- wn[c(1,2)]
```

Nilai-nilai selanjutnya dapat dicari melalui *loop*. Bentuk loop dapat dilihat dari rumus MA(2) yang hendak dibangkitkan:

$$
y_t = e_t+0.4e_{t-1}+0.6e_{t-2}
$$

```{r}
set.seed(1105)
for(i in 3:300){
   ma[i] <- wn[i] + 0.4 * wn[i - 1]+ 0.6 * wn[i - 2] 
}
ma
```

Selain menggunakan cara di atas, pembangkitan proses MA(2) dapat dilakukan dengan fungsi `arima.sim()` sebagai berikut.

```{r}
set.seed(1105)
ma2 <- arima.sim(list(order=c(0,0,2), ma=c(0.4,0.6)), n=300)
ma2
```

## Karakteristik MA(2)

### Plot Time Series

```{r}
par(mfrow = c(2, 2))

# Plot Time Series
ts.plot(ma2)
title("Time Series")

# Plot ACF
acf(ma2, lag.max = 20)

# Plot PACF
pacf(ma2)
```

1. Berdasarkan plot time series, terlihat bahwa data MA(2) yang dibangkitkan stasioner dalam rataan
2. Berdasarkan plot AFC tersebut, terlihat bahwa plot ACF *cuts off* di lag pertama
3. Berdasarkan plot PACF tersebut, terlihat bahwa plot PACF cenderung *tails off* dan membentuk gelombang sinus

### Plot EACF

```{r}
TSA::eacf(ma)
```

Berdasarkan pola segitiga nol pada plot EACF, terlihat bahwa segitiga nol berada pada ordo AR(1) dan ordo MA(3)

### Scatterplot Antar Lag

#### Korelasi antara $Y_t$ dengan $Y_{t-1}$

```{r}
#Yt
yt_ma <- ma[-1]
yt_ma
#Yt-1
yt_1_ma <- ma[-300]
yt_1_ma
```

```{r}
plot(y=yt_ma,x=yt_1_ma, main="Korelasi antara Yt dengan Yt-1")
```

Berdasarkan scatterplot tersebut, terlihat bahwa terdapat hubungan positif antara $Y_t$ dengan $Y_{t-1}$. Hal ini sesuai dengan teori yang ada

```{r}
cor_1 <- cor(yt_ma,yt_1_ma)
```

Korelasi antara $Y_t$ dengan $Y_{t-1}$ dari hasil simulasi mendekati perhitungan teoritis yaitu 0.5137526

$$
\rho_1=\frac{-\theta}{1+(-\theta)^2}=\frac{-(-0.5)}{1+(-0.5)^2}=0.4
$$

#### Korelasi antara $Y_t$ dengan $Y_{t-2}$

```{r}
#Yt
yt_ma2 <- ma[-c(1,2)]
yt_ma2
#Yt-2
yt_2_ma <- ma[-c(299,300)]
yt_2_ma
```

```{r}
plot(y=yt_ma2,x=yt_2_ma,main="Korelasi antara Yt dengan Yt-2")
```

Berdasarkan scatterplot tersebut, terlihat bahwa cenderung tidak terdapat hubungan antara $Y_t$ dengan $Y_{t-2}$.

```{r}
cor_2<-cor(yt_ma2,yt_2_ma)
```

Korelasi antara $Y_t$ dengan $Y_{t-2}$ hasil simulasi mendekati teori yang ada yaitu 0.4848173


#### Korelasi antara $Y_t$ dengan $Y_{t-3}$

```{r}
#Yt
yt_ma3 <- ma[-c(1,2,3)]
yt_ma3
#Yt-3
yt_3_ma <- ma[-c(298,299,300)]
yt_3_ma
```

```{r}
plot(y=yt_ma3,x=yt_3_ma)
```

Berdasarkan scatterplot tersebut, terlihat bahwa cenderung tidak terdapat hubungan antara $Y_t$ dengan $Y_{t-2}$.

```{r}
cor_3 <- cor(yt_ma3,yt_3_ma)
```

Korelasi antara $Y_t$ dengan $Y_{t-3}$ hasil simulasi mendekati teori yang ada yaitu 0.1353822

### Kesimpulan 
Berdasarkan scatterplot tersebut, terdapat hubungan linear positif antara $Y_t$ dengan $Y_{t-1}$ dan $Y_{t-2}$ . Namun, tidak ada hubungan antara $Y_t$ dengan $Y_{t-3}$. Begitupula dengan korelasinya yang menurun saat $Y_{t-3}$. Hal ini bersesuaian dengan Teori.

## Proses AR

Proses AR dapat dituliskan sebagai berikut:

$$ y_{t} = c + e_t + \phi_{1}Y_{t-1} + \phi_{2}Y_{t-2} + \dots + \phi_{q}Y_{t-q} = c+{e_t+\sum_{i=1}^p \phi_iY_{t-i}} $$ Terlihat bahwa $Y_t$ berperan penting dalam pembangkitan proses AR.

## Pembangkitan Proses AR

Akan dicoba membangkitkan proses AR paling sederhana, yaitu AR(2) dengan $\phi_1 = 0.5$ dan $\phi_2 = 0.2$dan sebanyak 300 observasi dan $c=0$.

```{r}
set.seed(1007)
n<-length(wn)
n
```

Nilai-nilai selanjutnya dapat dicari melalui *loop*. Bentuk loop dapat dilihat dari rumus AR(1) yang hendak dibangkitkan:

$$ Y_t = e_t+0.5Y_{t-1}+0.2Y_{t-2} $$

```{r}
set.seed(1105)
n<-length(wn)
n
ar <- c(2:n) 
for (i in 3:n) {ar[i]<-wn[i]+0.5*ar[i-1]+0.2*ar[i-2]}
ar
```

Selain menggunakan cara di atas, pembangkitan proses AR dapat dilakukan dengan fungsi `arima.sim()` sebagai berikut.

```{r}
set.seed(1105)
ar2 <- arima.sim(list(order=c(2,0,0), ar=c(0.5,0.2)), n=300)
ar2
```

## Karakteristik AR(2)

### TS, ACF, dan PACF

```{r}
par(mfrow=c(2,2))

# Plot Time Series
ts.plot(ar2)
title("Time Series")

# Plot ACF
acf(ar2)

# Plot PACF
pacf(ar2)

# Reset the plot layout
par(mfrow=c(1,1))

```

1. Berdasarkan plot time series, terlihat bahwa data AR(2) yang dibangkitkan stasioner dalam rataan.
2. Berdasarkan plot AFC tersebut, terlihat bahwa plot ACF cuts off di lag pertama
3. Berdasarkan plot PACF tersebut, terlihat bahwa plot PACF cenderung tails off dan membentuk gelombang sinus
### Plot EACF

```{r}
TSA::eacf(ar2)
```

Berdasarkan pola segitiga nol pada plot EACF, terlihat bahwa segitiga nol berada pada ordo AR(1) dan ordo MA(4)

### Scatterplot Antar Lag

#### Korelasi antara $Y_t$ dengan $Y_{t-1}$

```{r}
#Yt
yt_ar <- ar[-1]
yt_ar
#Yt-1
yt_1_ar <- ar[-300]
yt_1_ar
```

```{r}
plot(y=yt_ar,x=yt_1_ar, main="Korelasi antara Yt dengan Yt-1")
```

Berdasarkan scatterplot tersebut, terlihat bahwa terdapat hubungan positif antara $Y_t$ dengan $Y_{t-1}$. Hal ini sesuai dengan teori yang ada

```{r}
cor(yt_ar,yt_1_ar)
```

Korelasi antara $Y_t$ dengan $Y_{t-1}$ dari hasil simulasi mendekati perhitungan teoritis yaitu $\rho_1=\phi^1=0.67$

#### Korelasi antara $Y_t$ dengan $Y_{t-2}$

```{r}
#Yt
yt_ar2 <- ar[-c(1,2)]
yt_ar2
#Yt-2
yt_2_ar <- ar[-c(299,300)]
yt_2_ar
```

```{r}
plot(y=yt_ar2,x=yt_2_ar,main="Korelasi antara Yt dengan Yt-2")
```

Berdasarkan scatterplot tersebut, terlihat bahwa cenderung tidak terdapat hubungan antara $Y_t$ dengan $Y_{t-2}$.

```{r}
cor(yt_ma2,yt_2_ma)
```

Korelasi antara $Y_t$ dengan $Y_{t-2}$ hasil simulasi mendekati teori yang ada yaitu $\rho_3=\phi^2=0.48$


#### Korelasi antara $Y_t$ dengan $Y_{t-3}$

```{r}
#Yt
yt_ar3 <- ar[-c(1,2,3)]
yt_ar3
#Yt-2
yt_3_ar <- ar[-c(298,299,300)]
yt_3_ar
```

```{r}
plot(y=yt_ar3,x=yt_3_ar, main="Korelasi antara Yt dengan Yt-3")
```

Berdasarkan scatterplot tersebut, terlihat bahwa tidak ada hubungan antara $Y_t$ dengan $Y_{t-3}$. Hal ini sesuai dengan teori yang ada

```{r}
cor(yt_ar3,yt_3_ar)
```

Korelasi antara $Y_t$ dengan $Y_{t-3}$ dari hasil simulasi mendekati perhitungan teoritis yaitu $\rho_3=\phi^2=0.45$.

### Kesimpulan 
Berdasarkan scatterplot tersebut, terdapat hubungan linear positif antara $Y_t$ dengan $Y_{t-1}$, $Y_{t-2}$, $Y_{t-3}$. Penurunan tingkat korelasi antara $Y_t$ dengan $Y_{t-1}$, $Y_{t-2}$, $Y_{t-3}$ cukup jauh menurun sebesar 0.1.


## Fungsi pembangkitan ARMA

Setelah mengetahui cara membangkitkan data berpola AR, MA, dan ARMA sederhana, bagaimana cara melakukan pembangkitan data berpola tersebut yang lebih kompleks? Apakah dapat dibuat suatu fungsi yang fleksibel yang memungkinan pembangkitan dengan berapapun jumlah koefisien?

Pertama, lihat kembali bentuk umum data berpola ARMA.

$$
y_{t} = c + \sum_{i=1}^p \phi_{i}y_{t-i} + \sum_{j=1}^q e_{t-j}+ e_{t}
$$

Komponen $c$ dan $e_{t}$ cukup mudah untuk dibuat dan dicari. Bagaimana untuk komponen AR dan MA? Bayangkan ada koefisien dan data sebagai berikut:

$$
\begin{aligned}
\begin{bmatrix}
\phi_1 \  \phi_2 \ \phi_3
\end{bmatrix}&=
\begin{bmatrix}
0.4 \ 0.6 \ 0.5
\end{bmatrix}
\\
\begin{bmatrix}
y_{t-1} \  y_{t-2} \ y_{t-3}
\end{bmatrix}&=
\begin{bmatrix}
1 \ 2 \ 3
\end{bmatrix}
\end{aligned}
$$

Maka dari itu,

$$
\begin{aligned}
\begin{bmatrix}
\phi_1 \  \phi_2 \ \phi_3
\end{bmatrix}
\begin{bmatrix}
y_{t-1} \\  y_{t-2} \\ y_{t-3}
\end{bmatrix} &= \phi_1 \ y_{t-1}+\phi_2 \ y_{t-2}+\phi_3 \ y_{t-3}
\\
\begin{bmatrix}
 0.4 \ 0.6 \ 0.5
\end{bmatrix}
\begin{bmatrix}
1 \\ 2 \\ 3
\end{bmatrix} & = 0.4 \cdot1+0.6 \cdot 2+0.5 \cdot 3\\
&=0.4+1.2+1.5 = 3.1
\end{aligned}
$$

Jika koefisien dan *white noise*/nilai deret waktu sebelumnya dapat diekstrak dalam bentuk vektor, dapat dilakukan perkalian matriks untuk mencari nilai bagian AR dan MA:

```{r}
#membuat fungsi dari model ARMA(2,2)
set.seed(1105)

arma_sim <- function(ar_params, ma_params, n) {
  wn <- rnorm(n)
  arma <- rep(0, n)
  for(t in (max(length(ar_params), length(ma_params)) + 1):n) {
    ar_part = sum(ar_params * arma[(t - length(ar_params)):(t - 1)])
    ma_part = sum(ma_params * wn[(t - length(ma_params)):(t - 1)])
    arma[t] = ar_part + ma_part + wn[t]
  }
  
  return(arma)
}

ar_params <- c(0.5, 0.2)
ma_params <- c(0.4, 0.6)
n <- 300

arma <- arma_sim(ar_params, ma_params, n)
arma
```

1. Berdasarkan plot time series, terlihat bahwa data AR(2) yang dibangkitkan stasioner dalam rataan
2. Berdasarkan plot AFC tersebut, terlihat bahwa plot ACF *cuts off* di lag pertama

3. Berdasarkan plot PACF tersebut, terlihat bahwa plot PACF cenderung *tails off* dan membentuk gelombang sinus

```{r}
#---ARIMA.SIM---#
set.seed(1105)
arma_sim <- arima.sim(list(order = c(2,0,2), ar=c(0.5,0.2) , ma=c(0.4,0.6)), n = 300) 
arma_sim
```


## Karakteristik ARMA(2,2)

### TS, ACF, PACF

```{r}
par(mfrow=c(2,2))

# Plot Time Series
ts.plot(arma_sim, main="Plot Time Series")

# Plot ACF
acf(arma_sim, lag.max = 20, main="Plot ACF")

# Plot PACF
pacf(arma_sim, main="Plot PACF")

# Reset the plot layout
par(mfrow=c(1,1))
```

### Plot EACF

```{r}
TSA::eacf(arma_sim)
```

Berdasarkan pola segitiga nol pada plot EACF, terlihat bahwa segitiga nol berada pada ordo AR(1) dan ordo MA(4)

## Scatterplot dan Korelasi
```{r}
par(mfrow=c(2,2))

# Korelasi antara Yt dengan Yt-1
# Yt
yt_arma <- arma_sim[-1]
# Yt-1
yt_1_arma <- arma_sim[-200]
plot(y=yt_arma,x=yt_1_arma, main="Korelasi antara Yt dengan Yt-1")
cor_1 <- cor(yt_arma,yt_1_arma)

# Korelasi antara Yt dengan Yt-2
# Yt
yt_arma <- arma_sim[-c(1,2)]
# Yt-2
yt_2_arma <- arma_sim[-c(199,200)]
plot(y=yt_arma,x=yt_2_arma, main="Korelasi antara Yt dengan Yt-2")
cor_2 <- cor(yt_arma,yt_2_arma)

# Korelasi antara Yt dengan Yt-3
# Yt
yt_arma <- arma_sim[-c(1,2,3)]
# Yt-3
yt_3_arma <- arma_sim[-c(198,199,200)]
plot(y=yt_arma,x=yt_3_arma, main="Korelasi antara Yt dengan Yt-3")
cor_3 <- cor(yt_arma,yt_3_arma)


# Tabel Korelasi
cor_table <- data.frame(Yt_1 = cor_1, Yt_2 = cor_2, Yt_3 = cor_3)
print(cor_table)

```

### Kesimpulan 
Berdasarkan scatterplot tersebut, terdapat hubungan linear positif antara $Y_t$ dengan $Y_{t-1}$, $Y_{t-2}$, $Y_{t-3}$. Penurunan tingkat korelasi antara $Y_t$ dengan $Y_{t-1}$, $Y_{t-2}$, $Y_{t-3}$ cukup jauh menurun sebesar 0.15.